臺灣宜蘭地方法院刑事判決　　　　　　　100年度訴字第239號
公　訴　人　台灣宜蘭地方法院檢察署檢察官
被　　　告　陳如松
　　　　　　蔡昇明
選任辯護人　徐澎生律師
上列被告等因妨害自由等案件，經檢察官提起公訴（99年度偵字
第1878號），本院判決如下：
    主  文
陳如松犯重利罪，處有期徒刑月，如易科罰金，以新台幣壹仟
元折算壹日。
蔡昇明共同犯剝奪他人之行動自由罪，處有期徒刑陸月，如易科
罰金，以新台幣壹仟元折算壹日。
蔡昇明被訴重利罪部分無罪。
    事  實
一、陳如松明知壽文正因缺錢繳納醫療費用，急需用錢，竟基於
    乘他人急迫貸予金錢而取得與原本顯不相當重利之犯意，於
    民國98年8月底，在宜蘭縣宜蘭市○○路農民超商，借貸新
    台幣（下同）3萬元予壽文正（預扣利息3000元，實拿27000
    元），並約定利息為10天1期，每月3日、13日、23日繳納，
    每期3000元，壽文正則簽發借據及6萬元之本票與陳如松供
    作擔保，並陸續支付前3期利息共9000元，陳如松藉此取得
    與原本顯不相當之重利。
二、陳如松於98年12月間，將前揭債權轉讓予蔡昇明，蔡昇明遂
    於98年12月23日18時39分許，以其使用之0000000000門號撥
    打壽文正使用之0000000000號行動電話，告知現借款之事由
    其處理，要求壽文正於同日19時30分許前往其所經營位於宜
    蘭縣宜蘭市○○路之「依依檳榔攤」商討債務之清償事宜。
    蔡昇明並駕車搭載林鳶祥共同前往，壽文正於到達「依依檳
    榔攤」時，見陳如松於「依依檳榔攤」旁，遂前往要求陳如
    松以後改為每月償還本金1萬元，此時蔡昇明、林鳶祥亦抵
    達「依依檳榔攤」，林鳶祥見狀即基於傷害之犯意，出手毆
    打壽文正之胸部，致壽文正受有左胸第5、6、7肋骨骨折之
    傷害（林鳶祥傷害部分業據壽文正於本院撤回告訴），陳如
    松隨即表示已將債權轉讓予蔡昇明，今後該債權與其無關，
    即行離去。蔡昇明、林鳶祥（林鳶祥部分由本院另行審理）
    竟共同基於剝奪壽文正行動自由之犯意聯絡，於同日19時35
    分許，依恃己方有2人之人數優勢及壽文正剛遭林鳶祥毆打
    ，處於不敢反抗之情狀，要求壽文正進入「依依檳榔攤」商
    討債務問題，於壽文正進入「依依檳榔攤」後，蔡昇明即將
    「依依檳榔攤」大門鎖上，由蔡昇明、林鳶祥坐於壽文正兩
    旁，並表示壽文正須說清楚如何解決債務問題後方能離去，
    嗣經壽文正表示於3天後可支付利息，蔡昇明、林鳶祥始於
    同日約20時15分許讓壽文正離去，總計壽文正遭非法剝奪行
    動自由約40分鐘。
三、案經壽文正訴由宜蘭縣政府警察局宜蘭分局報請台灣宜蘭地
    方法院檢察署檢察官偵查後起訴。
    理  由
壹、證據能力部分：
一、按被告以外之人於審判外之言詞或書面陳述，除法律有規定
    者外，不得作為證據；被告以外之人於檢察事務官、司法警
    察官或司法警察調查中所為之陳述，與審判中不符時，其先
    前之陳述具有較可信之特別情況，且為證明犯罪事實存否所
    必要者，得為證據，刑事訴訟法第159條第1項、第159條之2
    分別定有明文。依此規定，被告以外之人於檢察事務官、司
    法警察官或司法警察調查中所為之供述，原屬該等之人於審
    判外之言詞或書面陳述，於有前揭第159條之2或其他法律例
    外規定之情形，始得採為證據（最高法院96年度台上字第
    2716號判決意旨參照）。經查，證人壽文正、壽仁、林鳶祥
    於警詢時之陳述，被告陳如松、蔡昇明及其選任辯護人於本
    院準備程序時及審理中皆否認其證據能力，經核該證言並無
    刑事訴訟法第159條之2之情形，亦不符合同法第159條之3、
    第159條之5之規定，應無證據能力。
二、按被告以外之人於審判外之言詞或書面陳述，除法律有規定
    者外，不得作為證據。又被告以外之人於審判外之陳述，雖
    不符前四條之規定，而經當事人於審判程序同意作為證據，
    法院審酌該言詞陳述或書面陳述作成時之情況，認為適當者
    ，亦得為證據，刑事訴訟法第159條第1項、第159條之5第1
    項分別定有明文。而所謂「審酌該陳述作成時之情況，認為
    適當」者，係指依各該審判外供述證據製作當時之過程、內
    容、功能等情況，是否具備合法可信之適當性保障，加以綜
    合判斷而言（最高法院94年度台上字第3277號、第5830號判
    決意旨參照）。經查，被告蔡昇明於本院準備程序、審理中
    同意同案被告陳如松於警詢之證述作為證據，而本院審酌前
    揭警詢筆錄，認上開證據資料製作時之情況，尚無違法不當
    及證明力明顯過低之瑕疵，認以之作為證據應屬適當。揆諸
    前開規定，爰依刑事訴訟法第159條之5規定，認前揭證據有
    證據能力。
三、按刑事訴訟法第159條之1第2項規定：「被告以外之人於偵
    查中向檢察官所為之陳述，除顯有不可信之情況者外，得為
    證據」，已揭示被告以外之人於偵查中向檢察官所為之陳述
    ，原則上有證據能力，僅於顯有不可信之情況者，始例外否
    定其得為證據。是被告如未主張並釋明顯有不可信之情況時
    ，檢察官自無須再就無該例外情形為舉證，法院亦無庸在判
    決中為無益之說明。換言之，法院僅在被告主張並釋明有「
    不可信之情況」時，始應就有無該例外情形，為調查審認（
    最高法院100年度台上字第2949號判決要旨參照）。被告陳
    如松、蔡昇明並未主張並釋明證人壽文正於偵查中之證述有
    顯不可信之情況，被告蔡昇明亦未主張並釋明證人即同案被
    告陳如松於偵查中之證述有顯不可信之情況，依前揭說明，
    證人壽文正、陳如松於偵查中之證述，自應認有證據能力。
四、按法院預料證人不能於審判期日到場者，得於審判期日前訊
    問之，刑事訴訟法第276條第1項定有明文。刑事訴訟法第
    279條第1項、第276條第1項規定預料證人不能於審判期日到
    場，而受命法官得於審判期日前行準備程序時訊問證人之例
    外情形，其所稱「預料證人不能於審判期日到場」之原因，
    參酌同法第178條第1項有關證人經合法傳喚，無正當理由不
    到場，方得科以罰鍰並拘提之規定，基於同一法理，亦必有
    正當理由足以預料證人不能於審判期日到場者，始得為之。
    所謂「正當理由」，須有一定之客觀事實，足認其於審判期
    日不能到場並不違背證人義務，例如因疾病即將住院手術長
    期治療，或行將出國，短期內無法返國，或路途遙遠，因故
    交通恐將阻絕，或其他特殊事故，於審判期日到場確有困難
    者，方足當之（最高法院96年度台上字第1597號判決要旨參
    照）。又是否有正當理由，應以當時之客觀情形具體判斷，
    如依當時具體情形判斷證人不能於審判期日到場，而於審判
    期日前進行訊問，自無因事後證人於審判期日可到場，即認
    先前之證述無證據能力或程序不合法之理。經查，證人壽仁
    於本院準備程序中表示現已86歲，於審理期日可能會回大陸
    地區居住，希望能住久一點，可能無法到庭等語（本院卷第
    49頁），本院於準備期日時，依證人壽仁之陳述，並配合其
    年紀（15年6月8日生）之客觀情形，認其所述因年歲已高，
    於審理期日可能因前往大陸地區，並希望能久住而無法到庭
    一事，具正當理由，並徵得檢察官、被告陳如松、蔡昇明、
    辯護人之同意後，於審判期日前對證人壽仁進行交互詰問，
    證人壽仁於本院準備程序之證述，自應認有證據能力。
五、本件被告陳如松、蔡昇明及檢察官於本院審理時對下列所述
    其他證據資料，均不爭執其證據能力，本院審酌該等證據資
    料作成時之情況，亦無不宜作為證據之情事，依刑事訴訟法
    第159條之5第2項規定，自均有證據能力。
貳、有罪部分：
一、訊據被告陳如松對有為前揭重利之犯行均坦承不諱（本院卷
    第136、141頁），核與證人即告訴人壽文正於偵查、本院證
    述情節相符（偵卷第36至37頁、本院卷第97、99頁），足認
    被告陳如松之自白確與事實相符，堪以採信。另起訴書認被
    告陳如松與被告蔡昇明基於重利之犯意聯絡，於98年12月27
    日、自99年1月3日至99年2月12日止，共向告訴人壽文正、
    壽仁收取共6期之利息，惟被告陳如松已於98年12月23日將
    該債權轉讓予被告蔡昇明而脫離該債權債務關係，且與被告
    蔡昇明間並無犯意聯絡（詳如後無罪部分所述），是被告陳
    如松並未收取此部分之利息，併此敘明。
二、訊據被告蔡昇明固坦承有與林鳶祥共同前往「依依檳榔攤」
    等情，惟矢口否認有何妨害自由之犯行，辯稱：當日係林鳶
    祥說要去吃飯，我順路載林鳶祥過去，後來林鳶祥經過「依
    依檳榔攤」時看到壽文正，就叫我停車，林鳶祥下車後發生
    什麼事情我不知道，我沒有下車，我一直在車上看資料云云
    。經查：
  (一)被告蔡昇明辯稱當日應係98年12月24日，而非98年12月23日
    云云。經查，告訴人壽文正於本院證述：我是98年12月23日
    去「依依檳榔攤」時被林鳶祥毆打，因為當時陳如松、蔡昇
    明都在場，我被打後就被反鎖在「依依檳榔攤」內；24日我
    才去毀損「依依檳榔攤」等語明確（本院卷第88頁），且告
    訴人係於98年12月23日21時45分許前往延平派出所備案，此
    有宜蘭縣政府警察局100年10月12日警蘭偵字第100059671號
    函暨所附宜蘭縣警察局員警工作記錄簿可按（本院卷第117
    至118頁），是本案事發之時間為98年12月23日，足堪認定
    。
  (二)被告蔡昇明於99年11月10日偵查中否認綽號為「吉米」，亦
    否認門號0000000000號行動電話為其所有（偵卷第48、88頁
    ），惟被告蔡昇明於99年8月5日偵查中即坦承該門號為其所
    有乙情（偵卷第47頁），而被告陳如松於警詢、偵查中亦證
    稱綽號「吉米」之人之聯絡電話為0000000000；綽號「吉米
    」之人即被告蔡昇明等情（警卷第14頁、偵卷第106頁），
    告訴人壽文正亦證述：蔡昇明綽號「吉米」等語（偵卷第36
    頁），故門號0000000000號行動電話為被告蔡昇明所使用，
    堪予認定。又於98年12月23日18時許，被告蔡昇明打電話給
    告訴人，說借款之事情由其處理，要告訴人19點30分許到「
    依依檳榔攤」等情，業據告訴人於本院證述屬實（本院卷第
    97至98頁），核與告訴人所使用之門號0000000000號之通聯
    記錄顯示（警卷第29頁），門號0000000000號行動電話於98
    年12月23日18時39分33秒曾撥打予告訴人所使用之門號乙情
    相符，足認告訴人係因被告蔡昇明以電話通知而前往「依依
    檳榔攤」商討債務之事自明。
  (三)被告蔡昇明辯稱並未對告訴人有何妨害自由之行為，係林鳶
    祥與告訴人在「依依檳榔攤」前發生爭執，其請2人進入「
    依依檳榔攤」內談，2人在吵什麼其並不知情云云。經查：
    1.證人即告訴人壽文正於偵查中證稱：是蔡昇明跟林鳶祥兩
      個人把我拉進檳榔攤的房間把我反鎖，我在裡面大概被關
      了半個小時，因為23日是拿利息的時間，我說再隔3天再
      拿利息給你，他們2人就把我放出來等語（偵卷第110頁）
      ；於本院證述：我是98年12月23日被林鳶祥毆打，當時陳
      如松、蔡昇明都在場，我被打後就被反鎖在「依依檳榔攤
      」內；蔡昇明說到「依依檳榔攤」內講清楚再走，後來「
      依依檳榔攤」就被反鎖了，我約19點35分到，到20點5分
      或15分才出來，我說你把我打死，我也沒有錢，我父母的
      醫療費我都籌不到了，後來我跟林鳶祥、蔡昇明說3天後
      才有錢，他們才讓我走；就只有我、蔡昇明、林鳶祥3個
      在「依依檳榔攤」裡；蔡昇明說進去裡面坐，我與蔡昇明
      、林鳶祥進入裡面後，蔡昇明將裡面的門鎖用手轉的方式
      將門鎖住；我進入「依依檳榔攤」裡面，蔡昇明他們從「
      依依檳榔攤」裡面鎖門，不是從外面；在「依依檳榔攤」
      裡，蔡昇明、林鳶祥坐在我二邊，我坐在沙發中間；當時
      我說父親住院，沒有錢可以支付利息給他們，我說三天後
      我會給他們利息3千元；我要離開，他們說沒有講好，不
      讓我離開，我後來就說三天後會給他們3千元利息，他們
      才讓我離開；當時我已被打，蔡昇明、林鳶祥說要我把事
      情講清楚才讓我離開，因為我父親的醫藥費我籌不出來，
      我就說三天後我再拿利息給你；他說把事情講清楚，要我
      說出什麼時候有錢，我說三天後我才有錢，因為我母親每
      月25日領老年年金，所以我才有錢可以還給他們；進入「
      依依檳榔攤」時，我是走在中間，走在最後面是好像是蔡
      昇明，他進去後就將門反鎖；他們沒有拉我，他們說走，
      進到「依依檳榔攤」裡面談，因為他們有二個人，我只有
      一個人，我剛被打，喘氣都會痛，我會怕，而且他們說話
      的口氣很凶，他們沒有對我說脅迫的話，只是對我很凶，
      說進去裡面講，講清楚再走；進去「依依檳榔攤」後有想
      離開，但走不了，他們二人坐在我二邊，表示說我要將事
      情講清楚，才讓我走，我才說三天即12月26日後我才有錢
      還等語明確（本院卷第88、90至93、95、98、99頁）。
    2.被告蔡昇明於99年8月5日偵查中先辯稱：不認識林鳶祥，
      綽號不是「吉米」；於99年11月10日偵查中又辯稱：那天
      是陳如松拜託我載林鳶祥過去，林鳶祥到依依檳榔攤旁邊
      7-11下車，我車子停在前面，不知道他打人的事情，我就
      下車進去依依檳榔攤拿東西；那時很晚，我店已經休息，
      我看到他們在外面大小聲，就請他們說有事到裡面講，叫
      他們進檳榔攤，後來壽文正有進來，就我跟壽文正還有林
      鳶祥三個人進來；於本院準備程序辯稱：當天是林鳶祥說
      要自己去吃飯，我順路載他過去，後來他經過「依依檳榔
      攤」時，看到壽文正，林鳶祥就叫我停車，林鳶祥下車後
      ，發生什麼事情我不知道，我沒有下車，我是停在「依依
      檳榔攤」隔壁的正門口，我一直在車上看資料，車子沒有
      熄火，之後沒有人上車，林鳶祥也沒有再上車了，我在車
      上待了約一、二十分鐘；我在車上聽到吵鬧聲，因為「依
      依檳榔攤」已到休息時間，那時已經晚上10點多、11點多
      ，我請林鳶祥與壽文正不要在外面吵，請他們進去「依依
      檳榔攤」裡面講清楚，在外面吵不好看，之後他們就進去
      「依依檳榔攤」裡，我人站在外面，我走進去拿壹個東西
      看他們一下就又出來，這期間我一直站在「依依檳榔攤」
      外面，他們就是在裡面談事情，我那時候在整理報表，我
      的報表有些放在車上，我請他們有爭執快點講一講，我要
      跟員工去吃薑母鴨，我在那裡待的時間約有壹個鐘頭以內
      云云。比對被告蔡昇明前後辯詞，其最初先稱不認識林鳶
      祥，後改稱係陳如松託其載林鳶祥前往「依依檳榔攤」，
      之後因告訴人、林鳶祥發生爭執，所以其請2人進入「依
      依檳榔攤」，其亦有一同進入；復改稱係順路載林鳶祥去
      吃飯，林鳶祥經過「依依檳榔攤」時要其停車，下車後發
      生何事其均不知，其未下車，係在車上看資料；又改稱其
      請林鳶祥與告訴人不要在外面吵，請他們進去「依依檳榔
      攤」裡面講清楚，2人進去「依依檳榔攤」後，其係站在
      外面，僅有進入拿1個東西看2人一下就又出來，先後辯詞
      不一，一再變更，況告訴人係經由被告蔡昇明通知而前往
      「依依檳榔攤」商討債務之事，業如前述，被告蔡昇明豈
      有可能於通知告訴人前來後，均未與告訴人談話，而由告
      訴人與林鳶祥吵架，均未參與之理，是被告蔡昇明所辯，
      顯難採信。
    3.綜上，告訴人因方遭林鳶祥毆打成傷，且見被告蔡昇明、
      林鳶祥共有2人，故對被告蔡昇明要求其進入「依依檳榔
      攤」不敢反抗，於進入「依依檳榔攤」後，被告蔡昇明即
      將門反鎖，並表示告訴人須說清楚如何解決債務問題後方
      能離去等情，足堪認定。
  (四)被告蔡昇明於偵查中稱告訴人待在「依依檳榔攤」之時間約
    7、8分鐘；10分鐘以內（偵卷第88、126頁）；於本院則稱
    約1小時以內（本院卷第26頁），先後供述差距過大，難採
    為判斷告訴人遭剝奪行動自由時間之依據。而依告訴人於本
    院證述：我約19點35分到，到20點5分或15分才出來；在「
    依依檳榔攤」內和被告蔡昇明、林鳶祥討論還款之事約40分
    鐘等語（本院卷第90、96頁），以40分鐘計算，告訴人稱係
    於19時35分許進入，應認告訴人係於約20時15分許離去。
  (五)綜上，被告蔡昇明所辯不足採信，本件事證明確，被告陳如
    松重利、被告蔡昇明妨害自由之犯行堪予認定，應依法論科
    。
三、核被告陳如松所為，係犯刑法第344條重利罪；被告蔡昇明
    所為，係犯刑法第302條第1項剝奪他人之行動自由罪。被告
    蔡昇明、林鳶祥就上述剝奪他人之行動自由犯行有犯意之聯
    絡及行為之分擔，皆為共同正犯。公訴人雖具體求處被告蔡
    昇明剝奪他人之行動自由罪部分應處有期徒刑1年云云，惟
    本院審酌被告陳如松正值壯年，身心無礙，不思以正途賺取
    所得，竟趁人急需用錢之際從事貸款工作，以賺取重利，破
    壞金融秩序，惟所貸予之金額非多，犯後於本院審理中坦承
    犯行，態度尚佳；被告蔡昇明於受讓被告陳如松對告訴人之
    債權後，因告訴人無力清償欠款，不思循正途解決，而以剝
    奪他人行動自由為處理方式，顯見法治觀念薄弱，缺乏法律
    尊重之意，對告訴人造成之損害非輕，犯後復否認犯行，一
    再飾詞狡辯，惟剝奪告訴人之行動自由之時間非長，復考量
    被告陳如松、蔡昇明之素行、智識程度等一切情狀，認公訴
    人之求刑尚有未洽，各量處如主文所示之刑，並均諭知易科
    罰金之折算標準。至未扣案之借據1紙、本票1紙，係告訴人
    簽發之物，為告訴人向被告陳如松借款所交付，具有擔保其
    債務之用，於借款本金及法定最高利息範圍內，債權人仍得
    持之為借款憑據，是於此合法之範圍內，該借據、本票並非
    犯罪所得，而刑法第38條第1項第3款所謂因犯罪所得之物，
    係指該物全部係犯罪所得而言，如非全部而僅係不能分割之
    其中一部係犯罪所得，自不得視為全部犯罪所得予以沒收。
    準此，未扣案之借據1紙、本票1紙尚難認係被告因犯罪所得
    之物，自不得沒收之諭知（台灣高等法院暨所屬法院87年法
    律座談會刑事類提案第19號研討結果參照），併此敘明。
、無罪部分：
一、公訴意旨另以：被告蔡昇明受陳如松囑託討債，基於圖得不
    法利益之犯意聯絡，先於98年12月27日在「依依檳榔攤」向
    壽文正收取上述借款之3000元利息；繼於99年1月3日19時許
    ，到位在宜蘭縣宜蘭市○○路34巷84號，向壽文正之父壽仁
    收取3000元利息；復自是日後至99年2月12日止，每隔10天
    到宜蘭縣宜蘭市○○路34巷84號向壽文正收取4期各3000 元
    之利息，因認被告蔡昇明另犯刑法第344條重利罪等語。
二、按犯罪事實應依證據認定之，無證據不得認定犯罪事實；不
    能證明被告犯罪者，應諭知無罪之判決，刑事訴訟法第154
    條第2項、第301條第1項分別定有明文。又按認定犯罪事實
    應依證據，為刑事訴訟法所明定，故被告否認犯罪事實所持
    之辯解，縱屬不能成立，仍非有積極證據足以證明其犯罪行
    為，不能遽為有罪之認定；如未能發現相當證據，或證據不
    足以證明，自不能以推測或擬制之方法，以為裁判基礎；認
    定犯罪事實所憑之證據，無論為直接證據或間接證據，其為
    訴訟上之證明，須於通常一般之人均不致於有所懷疑，而得
    確信其為真實之程度者，始得據之為有罪之認定（最高法院
    30年上字第1831號、40年台上字第86號、76年台上字第4986
    號判例要旨參照）。
三、本件公訴人認被告蔡昇明涉有前開犯嫌，無非以證人壽文正
    於警詢、壽仁於警詢、偵查之證述、被告蔡昇明之供述、錄
    音帶2捲、錄音帶勘驗筆錄為主要論據。訊據被告蔡昇明堅
    詞否認有何重利之行為，辯稱並未受讓被告陳如松對告訴人
    之債權，亦未向告訴人收取該債權之利息云云。經查：
  (一)證人即告訴人壽文正於偵查中證述：陳如松說他這個案子已
    經交給他們公司吉米接手，因為他出事，我才認識吉米；陳
    如松帶蔡昇明到我家，他說他出事，公司一切事情由吉米處
    理；我差不多98年12月23日晚上7點半到依依檳榔攤，我碰
    到陳如松，我跟他商量3萬元，1個月還1萬，陳如松不肯，
    說就算我家死光光，也不關他的事，因為我這個借款由蔡昇
    明接手；我被林鳶祥打後，陳如松就離開了，因為他說後面
    不關他的事，因為他已經把整個公司交給蔡昇明等語（偵卷
    第37、109頁），於本院證述：陳如松只說出事，公司的事
    由蔡昇明接手等語明確（本院卷第97頁），再佐以被告蔡昇
    明事後有前往向告訴人住處索討債務乙情，亦據告訴人於偵
    查、證人即告訴人之父壽仁於本院證述綦詳（偵卷第38頁、
    本院卷第50至54頁），被告蔡昇明雖辯稱並未受讓陳如松對
    告訴人之債權，其前往告訴人家係收取告訴人砸毀「依依檳
    榔攤」之賠償費用云云，惟砸毀「依依檳榔攤」之費用，其
    中物品之修復係由告訴人自行僱工處理後將工資給付工人，
    另薪資、營業損失、房租等，則係由告訴人將錢交與友人陳
    泰昌後，由陳泰昌給付36000元與被告蔡昇明等情，有告訴
    人、證人陳泰昌於本院之證述為據（本院卷第89、106頁）
    ，是被告蔡昇明前揭辯詞，顯無足採，又依告訴人之證述，
    被告陳如松一再表示之後該債權已與其無關，而係由被告蔡
    昇明處理，足認被告陳如松已將該債權轉讓予被告蔡昇明而
    脫離該債權債務關係，自無疑義。
  (二)按刑法第344條重利罪成立之要件為(一)乘人急迫、輕率或無
    經驗，貸以金錢或其他物品，(二)取得與原本顯不相當之重利
    。在第一條件，係指明知他人出於急迫、輕率或無經驗，而
    利用機會故為貸與，在第二條件，係指就原本利率、時期核
    算及參酌當地之經濟狀況，較之一般債務之利息，顯有特殊
    之超額者而言（最高法院27年上字第520號判例要旨參照）
    。被告蔡昇明於98年12月23日之後，有向告訴人收取利息乙
    情，雖據告訴人、證人壽仁於本院證述屬實，惟參諸前揭判
    例要旨，仍須被告蔡昇明有乘人急迫、輕率或無經驗，貸以
    金錢或其他物品，始有成立重利之餘地。經查，告訴人於本
    院證述：本件借款係陳如松及他的小弟，在宜蘭縣宜蘭市○
    ○路農民超商交款，蔡昇明沒有在場，借款的事情我不曾跟
    蔡昇明接洽等語明確（本院卷第97頁），故依現存證據，並
    無從認定被告蔡昇明對被告陳如松乘告訴人急迫而貸以金錢
    之事，與被告陳如松間有犯意之聯絡；又被告蔡昇明係自被
    告陳如松處受讓對告訴人之債權，陳如松已將該債權轉讓予
    被告蔡昇明而脫離該債權債務關係等情，已如前述，被告陳
    如松既已脫離債權債務關係，事後亦未對告訴人為索討債務
    之行為，自難認被告陳如松於轉讓債權後，就此重利犯行與
    被告蔡昇明有犯意之聯絡。是被告蔡昇明雖有收取與原本顯
    不相當之重利，然本件公訴所據之事證未能證明被告蔡昇明
    有參與「乘人急迫、輕率或無經驗，貸以金錢或其他物品」
    之行為或就此部分行為與被告陳如松間有犯意之聯絡。從而
    ，檢察官起訴被告蔡昇明重利之犯行，不能證明其犯行，揆
    以前揭說明意旨，應為被告蔡昇明無罪之諭知，以昭公允。
據上論斷，應依刑事訴訟法第299條第1項前段、第301條第1項，
刑法第28條、第302條第1項、第344條、第41條第1項前段，刑法
施行法第1條之1，判決如主文。
本案經檢察官陳錦雯到庭執行職務。
中    華    民    國   100    年    11    月    23    日
                  刑事第二庭審判長法  官  林惠玲
                                  法  官  張淑華
                                  法  官  王耀興
以上正本證明與原本無異。
如不服本判決應於收受本判決後10日內向本院提出上訴書狀，並
應敘述具體理由。若未敘述理由者，應於上訴期間屆滿後20日內
向本院補提理由書狀(均須按他造當事人之人數附繕本)。
                                  書記官  林家妮
中    華    民    國   100    年    11    月    24    日
附錄本案論罪科刑法條全文
刑法第302條
私行拘禁或以其他非法方法，剝奪人之行動自由者，處五年以下
有期徒刑、拘役或三百元以下罰金。
因而致人於死者，處無期徒刑或七年以上有期徒刑，致重傷者，
處三年以上十年以下有期徒刑。
第一項之未遂犯罰之。
刑法第344 條
乘他人急迫、輕率或無經驗貸以金錢或其他物品，而取得與原本
顯不相當之重利者，處一年以下有期徒刑、拘役或科或併科一千
元以下罰金。